臺灣臺北地方法院民事判決
109年度建字第154號
原      告  強固企業有限公司

法定代理人  王民蔚  
訴訟代理人  謝彥安律師
複代 理 人  蔣子嫣律師
被      告  崧聖科技實業有限公司

法定代理人  王浩程  
訴訟代理人  何建宏律師
上列當事人間請求損害賠償事件，經臺灣新北地方法院以108年
度訴字第3203號裁定移送前來，本院於民國111年4月26日言詞辯
論終結，判決如下：
    主  文
原告之訴及假執行之聲請均駁回。
訴訟費用由原告負擔。
    事  實
壹、程序事項
一、按當事人得以合意定第一審管轄法院。但以關於由一定法律
    關係而生之訴訟為限。前項合意，應以文書證之，民事訴訟
    法第24條定有明文。所謂管轄之合意係指當事人就管轄法院
    所為之意思表示合致，而定此合意之處所，或在訴訟外為之
    ，或在訴訟中為之，尚非所問。是基於當事人民事訴訟主體
    之程序選擇權，倘其約定管轄法院符合其等彼此之利益，且
    未造成公益之侵害，即應肯認其等得合意約定管轄法院。查
    ，兩造於民國105年8月22日簽訂「工程承攬合約書」（下稱
    系爭契約），其第27條固曾約定以臺灣新北地方法院（下稱
    新北地院）為第一審管轄法院，然其等於本訴繫屬於新北地
    院後，復合意改由本院管轄並請求新北地院將本案移送予北
    院（見新北地院108年度訴字第3203號卷，下稱新北院卷，
    第129、131頁），是本院應受兩造合意管轄之拘束，對本案
    自有管轄權，合先敘明。
二、次按訴狀送達後，原告不得將原訴變更或追加他訴，但請求
    之基礎事實同一者，不在此限，民事訴訟法第255條第1項第
    2款定有明文。查原告起訴時係以系爭契約第10條第3、6項
    、第11條第10、12項約定、民法第179條規定為請求權基礎
    ，嗣追加民法第495條第1項、第227條第1項等請求權基礎（
    見本院卷㈠第100至101、141頁），又於110年11月9日具狀捨
    棄民法第495條第1項、第227條第1項之請求權基礎（見本院
    卷㈠第464頁），經核原告追加後復減縮請求權基礎部分，皆
    係本於兩造間承攬關係履約所生爭議，基礎事實同一，揆諸
    上開約定，應予准許。
貳、實體事項
一、原告起訴主張：
　㈠原告承攬日月光半導體製造股份有限公司（下稱日月光公司
    ）之「H032日月光K16耐震力提升工程」，將其中之「結構
    體補強工程」（下稱系爭工程）分包予被告，兩造乃於105
    年8月22日簽訂系爭契約，並約定總價承攬金額為新臺幣(下
    同）6,927,648元。詎被告於履約過程中，有多處施工缺失
    或品質不良，經業主日月光公司開立缺失列表後，被告猶不
    進行修補或已改善仍不合格，則原告依系爭契約第10條第3
    、6項、第11條第10、12項約定，即自行代僱工將該等瑕疵
    工項拆除重作或修補，因此額外支出下列各項工程款及費用
    ，總計3,228,295元：
　⒈由忠煜工程有限公司（下稱忠煜公司）施作鋁包板及安裝工
    程：因被告施作系爭工程之墩座及阻尼器有嚴重歪斜情形，
    故原告委由忠煜公司施作室外柱兩側之鋁包板進行包覆修飾
    ，共計給付忠煜公司700,000元。
　⒉由忠煜公司施作焊道修繕工程、防火漆工程、新增翼牆工程
    ：被告依系爭契約第10條第8項、第11條第8項約定，本應於
    收受材料時作必要之檢查，以確定符合履約需要，然其明知
    本件鋼板有未依圖說開槽之情，卻未通知原告，致原告錯失
    即時修補時機，而造成後續工期延誤，並因此須額外委由忠
    煜公司施作焊道修繕、防火漆、新增翼牆等修補工程，各支
    出556,500元、514,395元、672,000元
　⒊由吉義工程行施作西側外部擴樑擴柱防水工程、花圃修繕工
    程、東南西北側表面磨除、批土、油漆工程：被告依約應施
    作擴柱基座開挖與復原工項（包含花圃復原），但因被告施
    工有2座阻尼器RC連接座歪斜、擴樑處與既有牆面產生縫隙
    、西北側第一跨阻尼器與1樓擴樑交接處不平整未修補等瑕
    疵，於該外牆打除擴樑擴柱後導致漏水情形，故由吉義工程
    行施作防水工程；又因被告復原花圃時，以營建廢棄物、垃
    圾等回填，使花圃植栽死亡，原告始委由吉義工程行進行換
    土、運棄及重新植栽等修繕工作；再被告依約施作阻尼器A0
    709基座及連接頭加工組立部分，亦有擴樑處與既有牆面有
    縫隙、混凝土完成面凹凸不平、模板接縫未處理等缺失，而
    須委由吉義工程行施作磨除、批土、油漆工程以為修補，原
    告就上開工程共已給付吉義工程行525,000元。
　⒋由張強建築師事務所辦理變更使用執照：因被告之上開缺失
    ，致原告之「新增翼牆工程」須另委託建築師辦理使用執照
    之變更，而額外支出費用90,000元。
　⒌向正男重工有限公司（下稱正男公司）租用高空作業車：因
    被告有前揭缺失，致原告為配合上開鋁包板及安裝工程、焊
    道修繕、防火漆工程、新增翼牆工程等作業，須另行向正男
    公司租用高空作業車，並已給付共155,400元。
　⒍延長保險期間：依原告與業主日月光公司間之契約，原約定
    應於105年12月30日前完工，但因原告另行代僱工改善被告
    之施工缺失，因而造成工程延宕，遲至106年12月間尚在施
    作相關改善工程，致系爭工程須向新光產物保險公司（下稱
    新光產險）延長工程保險3次，每次2個月，總計保險期間自
    106年6月30日起至12月31日止，保險費總計15,000元。
　㈡且因上開缺失均為被告所致，則原告僱工代被告修繕，被告
    乃無法律上原因受有利益，並致原告受有損害，是原告亦得
    依民法第179 條規定，請求被告返還3,228,295元。又原告
    已於108年6月26日寄發泰山同榮郵局第000084號存證信函（
    下稱系爭存證信函），限請被告於文到10日內還款，經被告
    於108年6月27日收受，故自上開期限屆滿後之翌日即108年7
    月8日起算法定遲延利息。為此，爰依系爭契約第10條第3、
    6項、第11條第10、12項約定、民法第179條規定，擇一請求
    被告給付前揭款項等語。並聲明：⒈被告應給付原告3,228,2
    95 元，及自108 年7月8 日起至清償日止，按年息百分之5 
    計算之利息；⒉願供擔保請准宣告假執行。
二、被告答辯則以：
　㈠系爭契約第10條第3、6項、第11條第10、12項均非原告得另
    行發包他人承攬之約定，原告亦未曾限期催告被告修繕，又
    原告雖提出業主日月光公司所製作之缺失列表，然該列表所
    列工項非皆屬被告之承攬範圍，亦非最終版本，尚無足據以
    認定被告實際改善情形，故原告自不得逕向被告請求代僱工
    之工程款。
　㈡原告雖稱其因改善被告施工瑕疵，而額外支出代僱工之工程
    款及費用，共計3,228,295元，惟：
　⒈鋁包板及安裝工程部分：此工程係因阻尼器外露始須以鋁包
    板裝飾，與阻尼器RC連接座歪斜無關，乃事後追加之工項，
    顯非被告依系爭契約應施作之範圍，當無從令被告負擔此部
    分之工程款。
　⒉焊道修繕工程、防火漆工程、新增翼牆工程部分：原告自承
    此等工程均係用於改善鋼板未開槽之缺失，然系爭工程之鋼
    板材料均由原告訂購提供，則鋼板未開槽之瑕疵自非可歸責
    予被告。又原告固主張依系爭契約第10條第8項、第11條第 
    8項約定，被告應就原告提供使用之鋼板未開槽一節負損失
    責任，然系爭契約第10條第8項係約定原告與分包商間及分
    包商彼此間應互為協調配合，以確保工程進度不致延宕或避
    免於共同施工時因聯繫失當肇生意外事故，尚無從擴張解讀
    為被告有就原告提供之材料為檢查、要求改正之義務；系爭
    契約第11條第8項固約定被告應於收受原告交付材料時檢查
    是否合於履約所需，但此亦僅限於告知之義務，至原告是否
    改正不符合需求之材料則非被告所得置喙。而原告早於105
    年8月30日已知其所訂購鋼板未開槽之客觀事實，卻未將鋼
    板退回製造商重新加工，或禁止被告將現場未經開槽加工之
    鋼板按圖繼續安裝於特定位置，反而一再催促被告趕工安裝
    ，則原告既自行決定以未經開槽之鋼板作為履約材料使用，
    並因此以焊道修繕工程、防火漆工程、新增翼牆工程部分作
    為改善上開材料缺失之方法而支出費用，顯難歸責於被告。
    是原告主張被告應負擔此部分工程款，並無理由。
　⒊西側外部擴樑擴柱防水工程、花圃修繕工程、東南西北側表
    面磨除、批土、油漆工程部分：業主日月光公司提出之缺失
    列表所載「擴樑處與既有牆面有縫隙、無密接、未進行處理
    」瑕疵，指擴大之橫樑與牆面相接處有縫隙未填實，並非有
    漏水現象，難認係因被告施工不當而造成漏水，且被告亦未
    承作防水工程，則縱原告有將防水工程交由吉義工程行施作
    並付費之事實，亦與被告無涉，自難認被告應負擔該部分工
    程款。又依日月光公司於另案所提出之「工程標單(完工結
    算)」表所示，「擴柱基座開挖與復原」及「正立面花台復
    原」工項均為單獨之復原工程，並非原告所謂「擴柱基座開
    挖與復原工項」即包含花圃復原工程。而被告於原告口頭要
    求追加「正立面花台復原」工程後，確已按被證1之工程詢
    價單內容施作完成「正立面花台」打除清運、植栽回填土復
    原、外露面泥作打底抿一分宜蘭石等工項，比對原告另發包
    吉義工程行施作之「花圃修繕工程」，僅有「人工挖掘廢土
    、營建廢棄物及運棄處理」、「重新植栽、回填新土壤及整
    理(樹種由業主指定)」等內容，兩者施工範圍顯然有別，無
    法認定原告有將日月光公司發包之「正立面花台復原」工程
    轉包吉義工程行施作，則原告自不得以非契約範圍內工項所
    支出費用要求被告負擔。 
  ⒋變更使用執照、租用高空作業車費用部分：原告並未舉證說
    明被告就其所另行發包之上開工項確有施工瑕疵或可歸責事
    由，則原告主張其因改善缺失而支出此部分費用，應由被告
    負擔云云，實無理由。
　⒌延長保險期間費用部分：原告雖主張其與日月光公司間約定
    之完工期限為105年12月30日，然其等迄106年3、4月間仍在
    交付工項，原告又未提出其他舉證，顯見上開完工期限並不
    正確。況原告亦未將其承攬日月光公司之全部工程發包予被
    告，則本件工期縱有遲延，亦難逕認皆係歸責於被告施工瑕
    疵所致，當無由被告負擔此部分費用之理。 
  ㈢並聲明：⒈原告之訴駁回；⒉如受不利判決，願供擔保，請准
    免為假執行。
三、兩造不爭執之事實（見本院卷㈠第178至179頁）
  ㈠原告承攬日月光公司之「H032日月光K16 耐震力提升工程」
    ，並將其中之「結構體補強工程」（即系爭工程）分包予被
    告承攬，兩造於105年8 月22日簽訂系爭契約，工程總價為6
    ,927,648 元（含稅）。
  ㈡原證2 記載「建立日期」自105年8 月12日起至106年1 月23
    日止之缺失改善表為日月光公司製作（下稱系爭缺失改善表
    ）。
  ㈢日月光公司之「H032日月光K16 耐震力提升工程」業於106 
    年12月13日完成驗收，嗣被告於108 年1 月9 日以函文請求
    原告給付工程保留款953,014 元、鋼筋綁紮費163,200 元、
    技師簽證費180,000 元、新增復原工程一工程款1,105,498
    元、新增復原工程二工程款919,500元，經原告於108 年1 
    月15日函覆主張因辦理驗收缺失改善而支出鋁包板工程等工
    程費3,119,905 元，逾被告請款金額，而拒絕給付工程款。
  ㈣原告於108 年6 月26日寄發泰山同榮郵局000084號存證信函
    ，請被告於文到10日內給付原告3,228,295 元，被告於108
    年6月27日收受該函文。
四、本院之判斷：
　　原告主張被告應給付代僱工之工程款及其他相關費用等情，
    為被告所否認，並以前揭情詞置辯。故本院應審究者為：原
    告依系爭契約第10條第3、6項、第11條第10、12項約定、民
    法第179條規定，擇一請求被告給付3,228,295 元，有無理
    由？茲論述如下：
  ㈠原告得否依系爭契約第10條第3、6項、第11條第10、12項約
    定逕代為僱工並請求被告負擔費用部分：
　⒈按解釋意思表示，應探求當事人之真意，不得拘泥於所用之
    辭句，民法第98條定有明文。又契約乃當事人間在對等性之
    基礎下本其自主之意思、自我決定及自我拘束所成立之法律
    行為，基於私法自治及契約自由之原則，契約不僅在當事人
    之紛爭事實上作為當事人之行為規範，在訴訟中亦成為法院
    之裁判規範。因此，倘當事人所訂立之契約真意發生疑義時
    ，法院應通觀契約全文，斟酌立約當時之情形及其他一切證
    據資料，依文義解釋（以契約文義為基準）、體系解釋（綜
    觀契約全文）、歷史解釋（斟酌訂約時之事實及資料）、目
    的解釋（考量契約之目的及經濟價值）並參酌交易習慣與衡
    量誠信原則，加以判斷，並應兼顧其解釋之結果不能逸出契
    約中最大可能之文義（最高法院103年度台上字第713號判決
    意旨參照）。本件原告主張依系爭契約第10條第3、6項、第
    11條第10、12項約定，倘被告施工有缺失或品質不良時，原
    告得不經催告，自行代被告僱工拆除重做，再向被告請求賠
    償，甚至得請求違約金等語，均為被告所否認，辯稱前揭契
    約條款皆非約定原告得逕將被告承作工項發包予他人施作，
    且未排除原告之定期催告修繕義務等語。是兩造對該等契約
    內容既互有歧見，即應依前揭契約解釋原則予以審認。　
　⒉查，系爭契約第10條係關於「配合施工」之相關條款，其中
　　第3項約定：「甲方（即原告）通知乙方（即被告）進場施
    工或缺失改善時，乙方需全力配合現場安排工進，若2日內
    乙方未派員處理、人員不符需求或工進延宕並可歸咎於乙方
    時，甲方得代僱工協助處理，所產生之費用乘以2.5由乙方
    之工程款中扣除，乙方不得有異議」、第6項約定：「與本
    合約工程有關之其他工程項目，經甲方委託其他廠商承包辦
    理時，乙方應有與其他廠商互相協調配合及合作之義務，並
    需提供其他廠商符合工作之現地條件，使該等工作得以順利
    的進行，因工作不能協調配合，致生錯誤、延誤工期，或發
    生其他意外者，乙方應負其應有的一切責任及賠償」，可知
　　上開契約約定係針對被告派工遲延或人員不符需求，及廠商
    間之協調合作等現場配合施工事項，尚與被告施工品質不良
    或不合契約約定之情形有別，故自該等約定之文義及體系觀
    之，要難推論為原告得逕代僱工施作，並由被告負擔費用之
    依據。
　⒊又查，系爭契約第11條為「品質管制」之相關約定，其中第1
    0項：「乙方（即被告）有施工品質不良之情事，甲方（即
    原告）得暫停發放工估驗款、扣款或為其他適當之處置，並
    得依相關規定處理」、第12項約定：「如發現乙方工作品質
    不符合合約規定，或有不當措施將危及工程之安全時，得通
    知乙方限期改善、改正、或將不符規定之部分拆除重做」，
    自上開約款之文義解釋，於被告施作品質不良或不符契約約
    定時，原告得暫停放款或扣款，並得通知被告限期改善或重
    作，實難逕認原告有依該等約定逕代被告僱工之權利。再佐
    以系爭契約第19條關於「履約瑕疵」之約定：「甲方於乙方
    履約中，若可預見其履約瑕疵，或有其他違反合約之情事者
    ，得通知乙方限期改善。乙方不依照改善或履行者，甲方得
    採行下列措施：使第三人改善或繼續其工作，均由乙方負擔
    其費用……」，可知以系爭契約之規範體系而言，倘被告施工
    有瑕疵或有其他違約情事，原告應先限期命被告改善，於被
    告不遵期履行後，方得僱工代被告繼續施工，並由被告負擔
    費用。原告雖主張系爭契約第11條第10項約定中所謂「或為
    其他適當之處置」，即係原告得逕行代僱工之依據，然就被
    告之施工瑕疵，原告得於通知被告限期改善未果後，由第三
    人繼續完成工作，既已約明於系爭契約第11條第12項、第19
    條約定，此亦核符民法第493條之規範意旨，則就原告得否
    代僱工之認定，自應優先適用該等契約明文約定，倘逕以系
    爭契約第11條第10項約定認原告得直接將瑕疵工項發包他人
    施作，無異架空其他明文約款，自與契約體系解釋不符，因
    認原告此部分主張並不可採。
　⒋原告另主張：系爭契約第10條第3、6項、第11條第10、12項
    約定已排除民法第493條第1項定期催告規定之適用云云。惟
    查，系爭契約第10條第3、6項、第11條第10、12項均未約定
    原告得逕代被告僱工施作，已詳前述，且該等約款並未載明
    原告毋庸定期催告被告修補瑕疵等文字，而系爭契約第19條
    則係明文約定原告將瑕疵工程發包予第三人前，亦應先通知
    被告限期改善，自難認前揭契約約定有何排除民法第493條
    第1項規定適用之情，原告此部分主張，亦無足取。
　⒌基上所述，如被告施工不符品質或契約約定等違約情事，原
    告得先依系爭契約第11條第12項約定限期被告改善或重作，
    被告倘不按期履行，原告即得依系爭契約第19條約定代僱工
    修繕或繼續施工，並由被告負擔費用。
　㈡原告主張被告應負擔代僱工及相關費用有無理由部分：
　　按當事人主張有利於己之事實者，就其事實有舉證之責任，
    民事訴訟法第277 條前段定有明文，是民事訴訟如係由原主
    張權利者，應先由原告負舉證之責，若原告先不能舉證，以
    證實自己主張之事實為真實，則被告就其抗辯事實即令不能
    舉證，或其所舉證據尚有疵累，亦應駁回原告之請求（最高
    法院110年度台上字第1096號判決意旨參照）。原告主張稱
    其因改善被告施工瑕疵，而額外支出代僱工之工程款及費用
    ，共計3,228,295元等情，均經被告否認，即應由原告就該
    利己事實，負舉證之責任。茲分述如下：
　⒈鋁包板及安裝工程部分：
　⑴原告主張因被告施作墩座及阻尼器歪斜，致其須追加室外柱
    兩側鋁包板工程，其已委由忠煜公司改善缺失，所支出費用
    70萬元應由被告負擔云云，並提出照片、決標通知單、第 
    一商業銀行交易明細、領款簽收單、發票為證（見新北院卷
    第51至54頁、本院卷㈠第319至321頁）。然經被告否認，辯
    稱此工程係因阻尼器外露始須以鋁包板裝飾，與阻尼器RC連
    接座歪斜之修繕無關，乃事後追加之工項，並非被告依系爭
    契約應施作之範圍，當無從令被告負擔此部分之工程款等語
    。
　⑵經查，日月光公司於新北地院108年度建字第66號另案函文說
    明七記載：「就附件一缺失清單，第5頁第2至8項次（即系
    爭缺失清單，見新北院卷第41頁）所列『阻尼器RC連接座歪
    斜』缺失部分，本缺失係如同房屋的樑、柱有歪斜情形，以
    致於雖然結構功能健全，但有影響美觀及對本公司工程品質
    瑕疵之疑慮，故要求改善，強固公司遂針對本項缺失以批土
    或泥作修補方式進行外觀上之改善，但並非以鋁包板工法進
    行改善」等語，此有日月光公司109年3月23日日月光（109
    ）法字第0006號函存卷可考（見本院卷㈠第244頁）。又證人
    黃昭凱即日月光公司負責系爭工程之專案工程師於新北地院
    另案審理時證稱：「（問：柱子上有做阻尼器，後來就裝設
    阻尼器的位置是否有再做鋁包板？原先與被告公司（即本件
    原告）的契約是否有要求要做鋁包板？）有，一開始的契約
    沒有約定，但後來有追加。追加鋁包板的目的有兩個，一個
    是要保護設備，其次是修飾」、「（問：日月光回函第7點
    ，RC連接基座歪斜部分被告公司是以泥作做外觀上的改善，
    但並非鋁包板工法進行改善，不過證人剛才稱有追加鋁包板
    的修復工程？）泥作是為了改善RC連接基座的歪斜，包板的
    部分是為了保護避震設備，兩者並非一樣，這部分函文的內
    容是在解釋RC連接基座的修補，如果是所謂的缺失我們就不
    會用追加這個用語」等語（見本院卷㈠第78至79頁）。另證
    人許嘉元即原告之工地負責人亦證稱：「鋁包板裝飾」是因
    日月光公司看阻尼器外露在外面不美觀，所以才要做鋁包板
    裝飾，和阻尼器RC連接座歪斜無關，並非新北院卷第41頁系
    爭缺失改善清單第5頁編號2至8之105年12月5日關於『阻尼器
    RC連接座歪斜』缺失之改善工項；「鋁包板裝飾」是事後追
    加之工項，是日月光叫原告做，原告又分包給被告施作，被
    告有依約施作等語（見本院卷㈠第207至208頁）。由上可知
    ，日月光公司係為保護避震設備及外部美觀等因素，而要求
    原告辦理追加施作鋁包板工程，鋁包板工程並非阻尼器RC連
    接基座歪斜缺失改善工作，乃為原契約外所追加施作工作項
    目。足見被告上開所辯，要非全然無憑。故原告稱其為改善
    墩座及阻尼器歪斜缺失，而委由忠煜公司施作鋁包板及安裝
    工程云云，要難逕採。
  ⑶原告雖以阻尼器歪斜及事後包板完成之現場照片（見本院卷㈠
    第319至321頁），主張因部分墩座及阻尼器安裝歪斜情況嚴
    重，僅能以兩側鋁包板去掩蓋修飾云云，然此除經被告否認
    外，亦與前揭函文及證人證述內容不符，尚無從僅以前開照
    片逕為原告有利之認定。至原告另稱被告所提工程詢價單、
    新增復原項目計價單、被告公司函文等件（見本院卷㈠第69
    至71、167至169頁），均無足證明被告已依約完成「室外鋁
    包板」等復原工程云云，然原告既未能舉證說明其委由忠煜
    公司所施作之鋁包板安裝工程係為修復阻尼器歪斜之缺失，
    已詳前述，即無從令被告負擔該部分工程費用，則縱被告無
    法證明其所辯屬實，亦不能據以認定原告之請求為可採，併
    此指明。
　⑷從而，原告主張其為改善墩座及阻尼器歪斜缺失，請求被告
    給付鋁包板工程費用700,000元，核無依據。
  ⒉焊道修繕工程、防火漆工程、新增翼牆工程部分：　　
　⑴原告主張依系爭契約第10條第8項、第11條第8項約定，被告
    應負擔收受鋼板時作必要檢查及確認符合履約需要之義務，
    但被告明知原告所交付之鋼板未依圖說開槽，卻怠於通知原
    告，致原告未能及時修補，造成後續工期延誤，且須另行委
    由忠煜公司施作焊道修繕、防火漆、新增翼牆等修補工程，
　　故被告應給付該等工程之工程款等情，並提出決標通知單、
    領款簽收單、發票、簽證顧問費報價單及發票、施工圖說及
    照片為證（見新北院卷第55至68頁、本院卷㈠第313至315頁
    、本院卷㈡第47至68頁），然據被告爭執，辯稱鋼板材料係
    由原告提供，且原告早知鋼板並未開槽，仍指示被告以該等
    未開槽之鋼板繼續施工，自不應由被告負擔修復工程之費用
    等語。
  ⑵經查，系爭契約第10條第8項約定：「與本合約有關之其他工
    程或臨時裝置，如甲方（即原告）自行辦理或交由其他廠商
    辦理時，乙方（即被告）有義務隨時與該廠商聯繫，協調合
    作，如因故不能協調而導致工期延誤或發生意外情事時、其
    一切損失概由乙方負責。乙方對甲方原有各項設備於施工時
    應妥善保護，如因施工欠周導致損壞，應立即通知甲方，並
    依甲方指示配合修復，其所需修復費用及業務上損失概由乙
    方負責賠償，並得自乙方未領工程款或保證金內扣除」，其
    中前段文義應指原告與分包商，或分包商彼此間就工程之進
    行應互為協調配合以確保工程進度不致延宕，或避免於共同
    施工時因聯繫失當肇生意外事故；後段文義則係指被告應對
    原告之既有設備負保護義務，倘不慎損壞，應通知原告並負
    擔修繕費用，均尚無從據以逕予推論被告有就原告提供之材
    料為檢查、要求改正之義務，合先敘明。
　⑶又系爭契約第11條第8項約定：「甲方（即原告）提供設備或
    材料履約者，乙方（即被告）應於收受時作必要之檢查，以
    確定其符合履約需要，並作成紀錄。設備或材料經乙方收受
    後，其滅失或損害，由乙方負責」，佐以系爭契約第3條第2
    項約定：「…乙方承攬本工程已確實了解圖說範圍內容，並
    已至施工現場勘查現況了解施工方法及順序，且了解其承攬
    責任與義務……」，而兩造既均不爭執系爭工程之鋼筋材料係
    由原告提供，且依設計圖說應先開槽，此有原告提出之施工
    圖說在卷可參（見本院卷㈡第47頁），則原告主張被告應依
    系爭契約第11條第8項約定，於收受鋼板時有作必要檢查及
    確認符合履約需要之義務，並即時告知原告鋼板有未開槽缺
    失等語，尚非全然無據。然參酌民法第496條規定：「工作
    之瑕疵，因定作人所供給材料之性質或依定作人之指示而生
    者，定作人無前三條所規定之權利。但承攬人明知其材料之
    性質或指示不適當，而不告知定作人者，不在此限」，可知
    倘承攬人施作工作之瑕疵，係因定作人所供給材料之性質或
    依定作人之指示而生者，除承攬人故意不告知定作人之情形
    外，承攬人並不負瑕疵擔保責任。是被告固有檢查及告知材
    料是否符合契約需求之義務，但原告是否改正不符合需求之
    材料，既非被告得決定，則除有符合民法第496條但書之情
    形外，尚難一概由被告負損害賠償責任。
　⑷而查，日月光公司於110年5月25日函覆本院稱：「一、本公
    司係於105年間發包『日月光K16耐震力提升工程』予強固企業
    有限公司，查本公司係於105年8月29日通知強固公司於隔日
    召開進度與品質問題討論會議，會議通知即已提到『現場鋼
    板均無依規定開槽』，會議後並納入追蹤事項，是故該缺失
    並非於105年9月27日檢查後才發現。二、因強固公司進場之
    鋼板除未開槽之缺失外，其餘材質、尺度等並未發現問題，
    且本公司考量其承攬結構補強工程實績豐富，遂由強固公司
    自行憑其專業及經驗，於權衡工期、成本等條件後，判斷缺
    失整改工序以降低整體工程之影響，換言之，鋼板如送回廠
    商加工開槽是否影響工期，亦屬強固公司專業之判斷。其後
    在不影響本公司之無塵室環境與生產條件下，強固公司自行
    委託技師提出新增翼牆之工法完成缺失整改。三、本工程依
    訂購單所載，強固公司應於105年11月30日完成之」等語，
    此有日月光公司110年5月25日日月光（110）法字第0007號
    函在卷可參（見本院卷㈠第273頁），可見原告應於105年8月
    29日時已知本件鋼板材料有未開槽之缺失。再依證人許嘉元
    即原告之工地現場負責人於本院審理時證稱：當時更衣室鋼
    板尚未安裝完成，還在施作當中，業主日月光公司發覺有未
    開槽之狀況後，我有反應給原告，但原告沒有指示我要退回
    製造廠重新開槽，後續還是用未開槽之鋼板繼續安裝，沒有
    遭到日月光公司阻止，日月光公司還是一直叫我們趕工等語
    （見本院卷㈠第205頁），亦知原告在鋼板全數完成安裝前，
    即得知鋼板未經開槽，仍持續指示被告以該等鋼板材料繼續
    施作，故此應係原告自行考量工期及成本等因素後所作決定
    ，即仍繼續以未開槽鋼板進行施工，其後再以焊道修繕、防
    火漆、新增翼牆等工程進行改善，則縱被告施工有鋼板未開
    槽而不符圖說之情事，然其既係基於原告指示所為，顯難逕
    認係可歸責予被告，故原告主張被告應負擔鋼板未開槽缺失
    之改善相關費用云云，要無可採。　　
　⑸原告雖主張：兩造於105年8月22日簽訂系爭契約前，被告早
    於105年7月1日簽立決標通知單，並已開始施作鋼板等相關
    工程，且該等鋼板有無開槽乃現場施工人員以目視方式即可
    察知，被告卻未及時通知原告，致原告錯失改正時機云云，
    並舉105年7月1日決標通知單、鋼板試驗報告、鋼板材料分
    析表、鋼板補強自主檢查表，及被告之同年8月15日估驗計
    價資料為憑（見本院卷㈠第363至376頁），然此經被告否認
    。經查，上開105年7月1日決標通知單之條款第9條雖約定：
    「經雙方確認並簽認後，此承商決標通知單視同簡易合約」
    （見本院卷㈠第364頁），固堪認兩造就該通知單所載工項成
    立承攬契約，然核前揭通知單所載工項與系爭契約第3條工
    程範圍所列之施工項目尚非完全一致，復未見同於系爭契約
    第11條第8項之約定，又系爭工程所需之鋼板材料本係由原
    告提供，而鋼板試驗報告、鋼板材料分析表、鋼板補強自主
    檢查表均屬原告採購鋼板之相關文件，故皆無足證明被告就
    鋼板材料未開槽有怠於告知之情。且原告在本件鋼板全數安
    裝完成前，便已得知鋼板未經開槽，猶指示被告以該等鋼板
    繼續施工，業詳前述，則原告決定事後始以焊道修繕、防火
    漆、新增翼牆等工程進行補強修正，即難認與被告之施工或
    告知行為有何相關。況且，縱認被告於105年8月29日前已以
    未開槽之鋼板進行安裝且未盡告知義務等情為真，原告復未
    提出任何舉證說明因被告該等舉措所影響之工程範圍、比例
    、數量等節，故其逕認被告應負擔所有修補工程之費用云云
    ，亦顯不合理。從而，原告上開主張，洵屬無據。
　⑹據上，原告主張其為補正鋼板未開槽之瑕疵，致須額外委由
    忠煜公司施作焊道修繕、防火漆、新增翼牆等修補工程，各
    支出556,500元、514,395元、672,000元，而請求被告給付
    上開工程款，並無理由。至原告另聲請向廣霖鋼鐵公司函詢
    鋼板交貨日期，以證被告於簽訂系爭契約前已開始施作鋼版
    相關工程等情（見本院卷㈠第397頁），然此事實縱經證明，
    猶無足影響本院前揭認定，因認並無調查之必要，附此指明
    。
　⒊西側外部擴樑擴柱防水工程部分：
　⑴原告主張因被告施作擴柱基座開挖與復原工項，其中西側外
    部擴樑擴柱因震動導致漏水，使其須另委由吉義工程行施作
    防水工程，故應由被告負擔本項費用等情，並舉決標通知單
    、領款簽收單、發票為證（見新北院卷第69至72頁）。此經
    被告否認，辯稱漏水並非其施工所致，上開漏水工程為原告
    另行發包他人，與被告無關等語。
　⑵經查，系爭缺失改善表第6頁「追蹤編號0000000_017」記載
    被告施作西北側擴RC樑柱有「擴樑處與既有牆面有縫隙、無
    密接、未進行處理」之缺失（見新北院卷第42頁），被告雖
    不否認其施工有上開缺失情形，然該項缺失應係擴大之橫樑
    與牆面相接處有縫隙未填實，未指有何漏水情形。另日月光
    公司函覆本院稱：「……編號0000000_017缺失，係因本案設
    計之擴樑柱工法，於既有結構樑柱外側（屋外）新增樑柱並
    與既有樑柱緊貼接合，然因工程迄今時程已久，難以肯定當
    時缺失內容，惟就本案設計該縫隙所指者，應為接合不確實
    而非施工過程振動所造成，本案驗收完成迄今亦未有使用單
    位反映漏水之情事」等語，有日月光公司110年9月22日日月
    光（110）法字第0013號函在卷可參（見本院卷㈠第377頁）
    ，亦未述及被告有因上開施工缺失而導致漏水之情形。而吉
    義工程行固稱其在大門口側之外牆處，發現新增樑柱與牆面
    間有漏水情形，有該工程行111年4月21日義字第111042101
    號函在卷可參（見本院卷㈡第117頁），然此亦無足認定上開
    漏水瑕疵係因被告施工不當所致。原告復未就該漏水原因提
    出其他具體事證以實其說，已難逕認其主張為真。
　⑶且查，吉義工程行施作防水工程施作範圍包含「樑柱接頭處
    與牆面裂縫防水施作3至5道」、「樑柱轉角處各延伸30cm及
    洩水坡度」，有決標通知單在卷可稽（見新北院卷第69頁）
    ，及參酌本項防水工程施作照片（見本院卷㈠第317頁），可
    知該項防水工程係於建築物內部及外部之樑、柱、牆面等接
    合處施作防水材料塗佈工作。然觀之系爭契約第3條所約定
    之施作項目中，並無任何防水工項，是難認本項防水工程為
    被告依系爭契約所應施作之工作範圍。因此，被告所辯該漏
    水瑕疵並非其施作擴樑擴柱工程所致，且其並未承作防水工
    程，則原告另將防水工程委由吉義工程行施作，亦與其無涉
    等語，尚非全然無憑。故原告請求被告負擔本項防水工程費
    用57,750元，難認有據。
　⒋花圃修繕工程部分：　
　⑴原告主張施作擴柱基座開挖與復原工項，而因花圃在大門左
    右兩側之擴柱基礎旁，故屬於被告應負責施作並復原之範圍
    ，然被告竟以營建廢棄物、垃圾等回填，使花圃植栽死亡，
    故其委由吉義工程行進行換土、運棄及重新植栽等修繕工作
    ，被告自應負擔此部分工程款等情，並提出決標通知單、領
    款簽收單、發票及施工照片為證（見新北院卷第69至72頁、
    本院卷㈠第317、467頁）。此經被告否認，辯稱其已施作原
    告所追加之「正立面花台復原」工程完成，原告另行發包予
    吉義工程行之工程與其無關等語。
　⑵經查，日月光公司於110年9月22日函覆本院稱：「『擴柱基座
    開挖與復原』係因上開所述擴樑柱工法於柱底端有設計基座
    （基礎），是以本案建築物於大門二側花圃內之基座完成後
    之復原工作為承攬廠商責任之一部分，於履行完成後本公司
    方同意驗收」等語，有日月光公司110年9月22日日月光（11
    0）法字第0013號函存卷可參（見本院卷㈠第377頁），是原
    告主張被告施作之「擴柱基座開挖與復原工項」應包含週邊
    花圃之復原等語，即非無據。又日月光公司雖表示其對於花
    圃之回填土有無出現廢棄物或垃圾並無明確記錄或印象，此
    固有日月光公司111年1月13日日月光（111）法字第0004號
    函在卷可考（見本院卷㈡第81頁），然佐諸吉義工程行於後
    續施作時在花圃中有發現水泥石塊、垃圾袋及營建廢棄物，
    而將該等廢棄物全數清除，再填滿新土並植入新植栽等情，
    則有該工程行111年4月21日義字第111042101號函存卷可佐
    （見本院卷㈡第117頁），再衡以日月光公司業將「擴柱基座
    開挖與復原工項」計價支付予原告，此有其與原告進行完工
    結算之工程標單在卷可稽（見本院卷㈠第239頁），堪認原告
    所稱其就被告未完成花圃復原之缺失，另委由吉義工程行進
    行改善，而將「擴柱基座開挖與復原工項」完工並通過日月
    光公司之驗收等情，應屬非虛。
　⑶被告雖辯稱：「擴柱基座開挖與復原工項」並未包含花圃復
    原，而原告就花圃復原工作已另外追加「正立面花台復原」
    工項，並發包予被告施作完成，吉義工程行施作工項與其無
    關，其自無由給付工程款云云，並以業主日月光公司之完工
    結算工程標單及施作照片為佐（見本院卷㈠第239至241、433
    頁）。然查，觀諸上開完工結算工程標單將「擴柱基座開挖
    與復原」、「正立面花台復原」分列於2獨立項目，並均計
    價予原告，固可認「擴柱基座開挖與復原」工項並非必然包
    含「正立面花台復原」工項。而經本院向日月光公司函詢2
    工項間之關係，其函覆稱：「查工程標單5.7『正立面花台復
    原』（即前函之大門兩側花圃復原工作），內含『5.7.1表面
    磁磚打除與清運』、『5.7.3泥作打底抿一分宜蘭石』等細項，
    此係針對花台原表面『磁磚飾材』變更為『抿石子』以配合建築
    立面配色，與補強無關。而標單3.1『擴柱基座開挖與復原』
    是針對全棟結構補強工事，其就花圃部分僅就補強需要處破
    壞與復原，故兩者並非同一工程」等語，有日月光公司111
    年1月13日日月光（111）法字第0004號函存卷可參（見本院
    卷㈡第81頁），併衡諸本件基座開挖及擴樑柱工程有於大門
    兩側花圃內設置基座之設計，承作廠商應予復原等情，業經
    日月光公司以前開110年9月22日函覆明確（見本院卷㈠第377
    頁），足見「正立面花台復原」工程與「擴柱基座開挖與復
    原」工項中就破壞之花圃範圍進行復原之工作，2者並不相
    同。則被告縱有施作「正立面花台復原」工程，亦無礙其並
    未將因擴柱基座開挖後破壞花圃之部分復原完成之事實。因
    認被告上開所辯，要不足採。
　⑷是以，被告依系爭契約所應施作「擴柱基座開挖與復原」工
    項包含之週邊花圃之復原工作，而被告逕以垃圾及營建廢棄
    物回填，原告乃代其僱工，而由吉義工程行改善完成等情，
　　應堪認定。惟查，原告係以系爭契約第10條第3、6項、第11
    條第10、12項約定，請求被告給付代僱工款項，然該等契約
    條款均非得為代僱工費用之請求依據，業經認定如前，而原
    告始終未主張以系爭契約第19條第1項約定為請求，復已具
    狀陳明捨棄民法第495條第1項、第227條第1項等請求權基礎
    （見本院卷㈠第464頁），是基於訴訟主體之處分權，本院無
    從以原告未主張之請求權基礎為判斷。故原告主張依系爭契
    約第10條第3、6項、第11條第10、12項約定，請求被告負擔
    花圃修繕工程費用47,250元，難認有理。
　⒌東南西北側表面磨除、批土、油漆工程部分：　
　⑴原告主張被告施作阻尼器A0709基座及連接頭加工組立工程，
    有擴樑處與既有牆面間有縫隙、混凝土完成面凹凸不平、模
    板接縫未處理等缺失，經其另委由吉義工程行施作磨除、批
    土、油漆工程而修補完成，應由被告負擔此部分工程款等情
    ，據原告提出決標通知單、領款簽收單、發票及施工照片為
    證（見新北院卷第69至72頁、本院卷㈠第469頁）。此經被告
    否認，辯稱其於106年3月退場時並無東南西北側表面不平之
    瑕疵，而原告迄106年10月間始將此工項發包予吉義工程行
    ，顯然與被告無關等語。
　⑵經查，依系爭缺失改善表記載，被告迄106年1月23日止，「
    擴RC樑柱」工項類別下，東、南、西側等區域尚有諸多混凝
    土完成面凹凸不平、樑表面不平整、擴樑處與既有牆面間有
    縫隙、模板接縫未處理等問題，且均未有結案日期（見本院
    卷㈠第41至43頁）。再參酌證人許嘉元於本院審理時證稱：
    東南西北側表面磨除、批土、油漆工程是針對阻尼器基座歪
    斜之修補工程，原告沒有發包此工程給被告，一直到我離職
    前，被告都還在修補此部分工程，因為外觀一直無法達到業
    主要求等語（見本院卷㈠第208頁），日月光公司亦回函表示
    ：「……關於本案之『Punch-List』（即系爭缺失改善表），本
    工程強固公司乃於106年11月完成缺失改善，同年12月7日送
    交驗收資料」等語，有日月光公司111年1月13日日月光（11
    1）法字第0004號函在卷可稽（見本院卷㈡第81頁），可知原
    告確有持續改善缺失至106年11月間始完成之事實。佐以被
    告並不否認其有施作阻尼器連接頭歪斜之瑕疵，業詳前述，
    復觀諸吉義工程行施作「東南西北側表面磨除、批土、油漆
    」工作內容包含：⑴樑、柱、牆、上墩座、下墩座、墩座導
    角、墩座接縫處、柱導角、樑柱轉角、轉角柱、轉角處表面
    凹凸不平整及牆面裂縫；⑵裂縫、接縫、轉角、導角處修補
    處理；⑶不平整處磨除、批土抹平＝597㎡、全面油漆＝796㎡，
    此有決標通知單存卷可參（見新北院卷第69頁），並有施工
    照片在卷可稽（見本院卷㈠第469頁），亦核為修補前揭縫隙
    、樑柱表面不平整等缺失所必需，由上足徵原告主張被告施
    作樑柱等鋼筋混凝土結構物確有不平整等缺失存在，然被告
    並未於退場前完成改善，嗣由原告另委託吉義工程行修復完
    成等情，應可信實。
　⑶被告雖抗辯：系爭缺失改善表並非最終版本，且記錄日期僅
    止於106年1月23日前，無足證明被告確未完成缺失之改善，
    原告於106年10月間另行發包予吉義工程行所施作之工程自
    與其無關云云。然查，被告施工有上開擴樑處與牆面有接縫
    、接縫處未處理、樑柱表面不平等缺失，惟被告未修補完成
    ，最終係由原告委託吉義工程行進行修補，至106年11月間
    始完成等情，業經論述如前。衡情本工項係於建物表面進行
    磨除、批土、油漆等工程，則於工序安排上，應可想像須先
    待建物結構體修補完成後方可進行，是原告所稱本工程屬缺
    失改善之較後順序工項，故其於106年10月間始另行發包予
    吉義工程行接續被告完成修補，核與工程實務之運作常情尚
    無顯然違背，應可採認。從而，縱系爭缺失改善表並未完整
    記載最終修繕完成之時點，惟既有前開其他事證足佐，即無
    礙原告迄106年11月間仍在施工改善被告所造成缺失之事實
    。則被告僅執此節為辯，實無從為其有利之認定，被告抗辯
    不足採信。
　⑷是以，原告為修復被告上開施作瑕疵而代被告僱工，由吉義
    工程行改善完成等情，可堪認定。惟同前論述，原告係以系
    爭契約第10條第3、6項、第11條第10、12項約定，請求被告
    給付代僱工款項，但該等契約條款均非得為代僱工費用之請
    求依據，本院復無從以原告未主張之請求權基礎為判斷。故
    原告主張依系爭契約第10條第3、6項、第11條第10、12項約
    定，請求被告負擔東南西北側表面磨除、批土、油漆工程費
    用420,000元，核無依據。
　⒍變更使用執照、租用高空作業車費用部分：
　　原告主張因新增翼牆工程，而須另行委託張強建築師事務所
    辦理使用執照之變更，又為配合上開鋁包板及安裝工程、焊
    道修繕、防火漆工程、新增翼牆工程等作業，須另行向正男
    公司租用高空作業車，致其分別額外支出支出費用90,000元
    、155,400元，該等費用均應由被告負擔等情，固據其提出
    第一商業銀行交易明細、發票為證（見新北院卷第73至77頁
    ），然此除經被告否認外，原告亦未能舉證說明被告就該等
    工程具可歸責事由，業據認定如前，故自無從令被告給付上
    開工程所衍生之變更使用執照及租用高空作業車等費用。是
    以，原告主張依系爭契約第10條第3、6項、第11條第10、12
    項約定，請求被告給付此2項費用，洵屬無稽。
　⒎延長保險期間費用部分：　
　⑴原告雖主張其與日月光公司間約定應於105年12月30日前完工
    ，但因其另行代僱工改善被告之施工缺失，迄106年12月間
    仍在施工，造成工程延宕，而須向新光產險延長工程保險3
    次，致額外支出保險費15,000元等情，經其提出新光產險保
    單、日月光公司訂購單、施工照片為證（見新北院卷第79至
    80頁、本院卷㈠第467至471頁），然此經被告否認，辯稱原
    告於106年3、4月間仍在交付工項，故完工期限應非105年12
    月30日，且原告亦未舉證說明工期展延與被告施工瑕疵之關
    聯性等語，並以日月光公司訂購單相佐（見本院卷㈠第489頁
    ）。
　⑵查，觀諸原告提出之日月光公司訂購單，雖記載「K16耐震力
    提升工程－驗收款20％」之交貨日為105年12月30日，但比對
    被告所提出之日月光公司訂購單則記載「K16耐震力提升工
    程－完工款40％（追減－清水模板組立/4000psl混擬土）」之
    交貨日為106年3月21日、「K16耐震力提升追加工程（復原
    與外觀修飾）」之交貨日為106年4月28日，則被告所辯原告
    與日月光公司間就「H032日月光K16耐震力提升工程」因後
    續尚有追加工程，迄106年3、4月間仍有工項之交付，故完
    工日期應非105年12月30日等語，尚非全然無據。又工期展
    延之原因非寡，非僅修補瑕疵一節，而原告僅將「H032日月
    光K16耐震力提升工程」中之系爭工程轉包予被告施作，被
    告並非該工程之唯一分包廠商，原告復未舉出任何具體證據
    說明本件工期延宕全係因修補被告施工瑕疵所致，故原告請
    求被告給付工程展延期間之保險延長費用云云，難謂有理。
　㈢原告得否依民法第179條規定請求被告返還費用部分：
　⒈按無法律上之原因而受利益，致他人受損害者，應返還其利
    益。雖有法律上之原因，而其後已不存在者，亦同，民法第
    179條定有明文。又主張不當得利請求權存在之當事人，對
    於不當得利請求權之成立，應負舉證責任，即應證明他方係
    無法律上之原因而受利益，致其受有損害。（最高法院 103
     年度台上字第 2198 號判決意旨參照）。原告主張被告因
    原告為其代僱工修補瑕疵，屬無法律上之原因而受利益等情
    ，既為被告所爭執，自應由原告就此不當得利請求權之成立
    負舉證責任。
　⒉經查，兩造簽訂系爭契約，成立承攬之法律關係，而原告並
    未舉證說明該契約之效力有何解消之情事，則縱原告代被告
    僱工修補瑕疵等情為真，亦屬履行被告契約義務之範疇，難
    謂被告係「無法律上原因」而受有利益，此乃被告債務不履
    行而應否賠償原告損害之問題，核與不當得利要件不符，原
    告應依系爭契約或民法承攬之相關規定向被告請求。故原告
    依民法第179條規定請求被告返還工程相關費用3,228,295元
    ，亦屬無稽。
五、綜上所述，原告爰依系爭契約第10條第3、6項、第11條第10
    、12項約定、民法第179條規定，請求被告給付3,228,295 
    元，及自108 年7月8 日起至清償日止，按年息百分之5 計
    算之利息，為無理由，應予駁回。又原告之訴既經駁回，其
    假執行之聲請失所依據，應併駁回之。
六、本件事證已臻明確，兩造其餘之攻擊防禦方法及舉證，經本
    院審酌後，經核與勝負之判斷不生影響，爰不予逐一論酌。
七、訴訟費用負擔之依據：民事訴訟法第78條。　　
中　　華　　民　　國　　111 　年　　5 　　月　　31　　日
                  工程法庭    法  官   劉娟呈
以上正本係照原本作成。
如對本判決上訴，須於判決送達後20日內向本院提出上訴狀。如
委任律師提起上訴者，應一併繳納上訴審裁判費。　　　　　　
中　　華　　民　　國　　111 　年　　5 　　月　　31　　日
                              書記官   廖健宏